【裁判字號】    96,重訴,312
【裁判日期】    990504
【裁判案由】    分割共有物
【裁判全文】
臺灣桃園地方法院民事判決             96年度重訴字第312號
原      告  國防部軍備局
法定代理人  丙○○
訴訟代理人  王敬堯律師
被      告  壬○○
            己○○
            辛○○
            戊○○○
            癸○○
兼前列1 人
訴訟代理人  子○○
被      告  乙○○○
            甲○○
受  告知人  丁○○
上列當事人間請求分割共有物事件，於民國99年4 月6 日言詞辯
論終結，本院判決如下：
    主  文
被告壬○○應就其被繼承人賴增壽所有坐落桃園縣龜山鄉○○段
二一四、二一七、二一八地號土地之應有部分各三○分之一、一
四四六四五分之三九二九、一四四六四五分之三九二九辦理繼承
登記。
兩造共有坐落桃園縣龜山鄉○○段二一四、二一七、二一八地號
土地，准予原物合併分割，其分割方法如附圖所示，編號Ａ、Ｂ
、Ｃ部分，面積合計一九○五點一○平方公尺，分歸原告所有；
編號Ｄ部分，面積四點一七平方公尺，分歸被告癸○○所有；編
號Ｅ、Ｆ部分，面積合計一四點四五平方公尺，分歸被告子○○
所有；編號Ｇ部分，面積二一點○八平方公尺，分歸被告甲○○
所有；編號Ｈ、Ｉ部分，面積合計二一點○八平方公尺，分歸被
告乙○○○所有；編號Ｊ部分，面積六○點七七平方公尺，分歸
被告辛○○所有；編號Ｋ部分，面積六○點七七平方公尺，分歸
被告壬○○所有；編號Ｌ部分，面積六○點七七平方公尺，分歸
被告戊○○○所有；編號Ｍ部分，面積六○點七七平方公尺，分
歸被告己○○所有。
受告知人丁○○就抵押義務人庚○○原所有坐落桃園縣龜山鄉○○段二一七地號土地之應有部分一四四六四五分之三九二九，由
桃園縣桃園地政事務所於民國八十九年七月二十八日以八九年桃
資登字第三五三五一○號所登記，擔保債權總金額新臺幣貳佰萬
元，權利存續期間自民國八十九年七月二十七日起至民國九十一
年七月二十六日止之抵押權，於本件分割後移存於如主文第二項
所示被告甲○○、乙○○○受分配如附圖編號Ｇ、Ｈ、Ｉ部分之
土地。
訴訟費用由兩造各按附表所示之比例負擔。
    事實及理由
壹、程序方面：
一、按訴狀送達後，原告不得將原訴變更或追加他訴。但有下列
    各款情形之一者，不在此限：「…二請求之基礎事實同一者
    。五該訴訟標的對於數人必須合一確定時，追加其原非當事
    人之人為當事人者。…七不甚礙被告之防禦及訴訟之終結者
    。」；被告於訴之變更或追加無異議，而為本案之言詞辯論
    者，視為同意變更或追加；不變更訴訟標的，而補充或更正
    事實上或法律上之陳述者，非為訴之變更或追加，民事訴訟
    法第255 條第1 項第2 、5 、7 款、第2 項及第256 條分別
    定有明文。又按原告於判決確定前，得撤回訴之全部或一部
    。但被告已為本案之言詞辯論者，應得其同意；訴之撤回應
    以書狀為之。但於期日，得以言詞向法院或受命法官為之，
    同法第262 條第1 、2 項亦有明文規定。
二、本件原告歷次主張如下：
  (一)原告起訴時原僅列被告壬○○、己○○、辛○○、戊○○○
    、癸○○及庚○○等6 人為共同被告；惟庚○○於本件起訴
    前業已將其所有坐落桃園縣龜山鄉○○段217 、218 地號土
    地所有權應有部分移轉予子○○、乙○○○及甲○○所有，
    則子○○、乙○○○及甲○○既為上開地號土地之共有人，
    本件訴訟標的對渠等而言即有合一確定之必要，是原告於民
    國96年11月12日具狀追加子○○、乙○○○及甲○○等3 人
    為本件被告（參見本院卷(一)第44、45頁），另於庚○○為本
    案言詞辯論前之97年1 月9 日具狀撤回對其之請求（參見本
    院卷(一)第63頁），核與民事訴訟法第255 條第1 項第5 款及
    第262 條第1 項、第2 項前段之規定均無不合，均應予准許
    。
  (二)原告起訴時聲明：「一被告壬○○應就被繼承人賴增壽所有
    坐落桃園縣龜山鄉○○段214 、217 、218 地號土地（下稱
    系爭土地），所有權應有部分各為1/30、3932/144645 、39
    32/144645 辦理繼承登記。二兩造共有系爭214 地號土地，
    應依如附表一所示分割方案（參見本院卷(一)第26頁）予以分
    割，其中B 部分分歸原告所有；A 部分分歸被告壬○○（原
    誤載為賴增壽，以下均逕予更正）、己○○、辛○○、戊○○○、癸○○共有。三兩造共有系爭217 地號土地，應依上
    開附表一所示分割方案予以分割，其中B 部分分歸原告所有
    ；A 部分分歸被告壬○○、己○○、辛○○、戊○○○及庚○○共有。四兩造共有系爭218 地號土地，應依上開附表一
    所示分割方案予以分割，其中B 部分分歸原告所有；A 部分
    分歸被告壬○○、己○○、辛○○、戊○○○及庚○○共有
    」（參見本院卷(一)第4 頁背面）；嗣於本件訴訟進行中，原
    告於96年11月12日具狀更正其聲明第三、四項為「兩造共有
    系爭217 地號土地，應依上開附表一所示分割方案予以分割
    ，其中B 部分分歸原告所有；A 部分分歸被告壬○○、己○○、辛○○、戊○○○、乙○○○、甲○○共有；兩造共有
    系爭218 地號土地，應依上開附表一所示分割方案予以分割
    ，其中B 部分分歸原告所有；A 部分分歸被告壬○○、己○○、辛○○、戊○○○、乙○○○、甲○○、子○○共有」
    （參見本院卷(一)第45頁），復於98年8 月11日具狀追加第五
    項聲明為「受告知人於系爭217 地號土地上設定之抵押權，
    轉載於被告乙○○○、甲○○依上開第三項分歸取得之土地
    上」（參見本院卷(二)第40頁），核原告上開所為更正、追加
    之聲明，與民事訴訟法第255 條第1 項第2 、7 款、第2 項
    及第256 條規定無違，亦均應予准許。
三、次按當事人喪失訴訟能力或法定代理人死亡或其代理權消滅
    者，訴訟程式在有法定代理人或取得訴訟能力之本人承受其
    訴訟以前當然停止；又聲明承受訴訟，應提出書狀於受訴法
    院，由法院送達於他造，民事訴訟法第170 條及第176 條分
    別定有明文。查本件原告國防部軍備局之法定代理人原為吳
    偉榮，嗣於訴訟中變更為丙○○，並於98年7 月8 日具狀聲
    明承受訴訟（參見本院卷(二)第15、16頁），於法自屬有據，
    應予准許。
四、被告壬○○、癸○○、子○○、乙○○○及甲○○經合法通
    知，均未於言詞辯論期日到場，核無民事訴訟法第386 條所
    列各款情形，爰依原告之聲請，由其一造辯論而為判決。
貳、實體方面：
一、原告起訴主張：緣系爭214 地號、面積124.98平方公尺之土
    地，為原告與被告己○○、辛○○、戊○○○、癸○○及訴
    外人賴增壽（已歿，其繼承人僅有被告壬○○1 人）等人共
    有；系爭217 地號、面積488.26平方公尺之土地，為原告與
    被告己○○、辛○○、戊○○○、乙○○○、甲○○及賴增
    壽等人共有；系爭218 地號、面積1,595.72平方公尺之土地
    ，為原告與被告己○○、辛○○、戊○○○、子○○、乙○○○、甲○○及賴增壽等人共有。原告與系爭3 筆土地之各
    共有人間，就各該土地並未訂有不得分割之協議，復無不能
    分割之情形，屢經協調，僅因各共有人對於分割之方法不能
    達成協議，始提起本件訴訟。又系爭217 地號土地上，曾由
    債務人庚○○設定本金最高限額新臺幣（下同）200 萬元之
    抵押權予債權人即受告知人丁○○，故請求准就丁○○之抵
    押權轉載於被告乙○○○及甲○○分割後取得之該筆土地上
    。為此，爰依民法第823 條及第824 條之規定，請求就系爭
    土地為裁判分割，並其聲明詳如上開更正、追加後之聲明所
    示（參見本院卷(二)第39頁背面、第40頁）。
二、被告己○○、辛○○及戊○○○則以：渠等均同意採原物方
    式分割，並將系爭3 筆土地合併分割，至於分割之方法希冀
    分得在系爭218 地號上方臨近同段72地號位置之土地，以利
    其後將該2 筆土地合併利用等語。
三、被告癸○○、子○○、乙○○○及甲○○雖均未於最後言詞
    辯論期日到場，惟據渠等前到庭所為之陳述略以：渠等均同
    意採原物方式分割，並將系爭3 筆土地合併分割，分割方法
    希冀按渠等各自所有而座落於系爭3 筆土地上之建物基地位
    置予以分割，分割後取得之土地無庸維持共有等語置辯。
四、被告壬○○未於言詞辯論期日到場，亦未提出準備書狀作何
    聲明或陳述。
五、受告知人丁○○於前到庭陳述略稱：同意於本件分割後，就
    其設定於系爭217 地號土地上之抵押權，轉載至原抵押義務
    人分割取得之土地上等語。
六、本院之判斷：
  (一)本件原告主張坐落桃園縣龜山鄉○○段214、217、218 地號
    土地為兩造所共有（其中被告壬○○尚未就其被繼承人賴增
    壽部分辦理繼承登記），兩造之應有部分詳如附表所示，而
    兩造間就系爭3 筆土地並無不得分割之協定，且無不能分割
    之情形等節，為兩造於本院審理中所不爭執，並有土地登記
    謄本及桃園縣政府98年3 月17日府城行字第0980096534號函
    在卷可稽（分別參見本院卷(二)第48至54頁及本院卷(一)第195
    頁）。又系爭3 筆土地目前之使用狀況，分別為被告癸○○
    及子○○使用門牌號碼為桃園縣龜山鄉○○街永樂巷39-7號
    建物、被告甲○○使用同街巷39-8號建物、被告乙○○○使
    用同街巷39-10 號建物等情，亦為兩造於本院審理中所不爭
    執，並經本院至現場履勘及囑託桃園縣桃園地政事務所（下
    簡稱桃園地政事務所）測量屬實，有土地複丈成果圖及現場
    照片在卷可考（參見本院卷(一)第103 、131 、132 、134 頁
    ），均應堪信為真實。
  (二)按因繼承、強制執行、徵收、法院之判決或其他非因法律行
    為，於登記前已取得不動產物權者，應經登記，始得處分其
    物權，為民法第759 條所明定。而分割共有物，性質上為處
    分行為，依民法第759 條規定，共有不動產之共有人中有人
    死亡時，於其繼承人未為繼承登記以前，不得分割共有物，
    惟於分割共有物訴訟中，原告請求該共有人之繼承人辦理繼
    承登記，並合併對該共有人之繼承人及其他共有人為分割共
    有物之請求，不但符合訴訟經濟原則，亦與民法第759 條及
    強制執行法第130 條規定之旨趣無違（最高法院69年台上字
    第1012號、69年台上字第1134號判例意旨參照）。查系爭3
    筆土地登記之共有人賴增壽業於83年2 月28日死亡，其繼承
    人即被告壬○○迄未辦理繼承登記或向法院聲明拋棄繼承乙
    情，有繼承系統表、戶籍謄本及臺灣台北地方法院96年10月
    8 日北院錦家家96科繼1056字第0960005651號函在卷可查（
    參見本院卷(一)第8 、9 、10、18、39頁），且被告於本院審
    理中對此均不爭執，則原告於提起本件分割共有物訴訟時，
    併請求被告壬○○應就其被繼承人賴增壽所有系爭3 筆土地
    之應有部分（持分比例詳如附表所示）辦理繼承登記，依法
    即屬有據，應予准許，爰判決如主文第1 項所示。
  (三)次按各共有人，除法令另有規定外，得隨時請求分割共有物
    。但因物之使用目的不能分割或契約訂有不分割之期限者，
    不在此限，民法第823 條第1 項定有明文。查本件兩造共有
    之系爭3 筆土地既無上揭法條規定之不能分割之情事存在，
    則原告起訴請求裁判分割乙節，即屬可取。又按分割之方法
    ，不能協議決定，或於協議決定後因消滅時效完成經共有人
    拒絕履行者，法院得因任何共有人之請求，命為下列之分配
    ：「一以原物分配於各共有人。但各共有人均受原物之分配
    顯有困難者，得將原物分配於部分共有人。二原物分配顯有
    困難時，得變賣共有物，以價金分配於各共有人；或以原物
    之一部分分配於各共有人，他部分變賣，以價金分配於各共
    有人。」；共有人相同之數不動產，除法令另有規定外，共
    有人得請求合併分割；共有人部分相同之相鄰數不動產，各
    該不動產均具應有部分之共有人，經各不動產應有部分過半
    數共有人之同意，得適用前項規定，請求合併分割。但法院
    認合併分割為不適當者，仍分別分割之，民法第824 條第2
    項、第3 項、第5 項、第6 項亦有明文規定。而前揭民法第
    824 條第2 項以下等規定，業經立法院修正通過，並經總統
    於98年1 月23日公告，同年7 月24日施行，嗣本院於新法修
    正並施行後之99年4 月6 日言詞辯論終結，自得適用修正後
    之民法第824 條規定為裁判之基礎。查本件系爭3 筆土地之
    各共有人雖非全部相同，然該3 筆土地乃相毗鄰之土地，且
    除被告壬○○經合法通知未表示意見外，其餘兩造全部共有
    人皆同意合併分割，已逾過半數之共有人同意，則原告就此
    部分請求予以合併分割，於法有據，應可准許。
  (四)繼按分割共有物，以消滅共有關係為目的。法院裁判分割共
    有土地時，除因該土地內部分土地之使用目的不能分割（如
    為道路）或部分共有人仍願維持其共有關係，應就該部分土
    地不予分割或准該部分共有人成立新共有關係外，應將土地
    分配於各共有人單獨所有（最高法院69年台上字第1831號判
    例意旨參照）。又按共有物分割方法，法院應斟酌當事人之
    聲明，共有物之性質，經濟效用及全體共有人之利益等公平
    決之，不受當事人主張之拘束（最高法院69年度台上字第31
    00號判決意旨參照）。查本件系爭3 筆土地之分割方法，經
    本院考量各共有人應有部分之多寡，與被告癸○○、子○○
    、乙○○○及甲○○等共有人於本院審理中皆表示：伊等願
    依各自所有地上建物基地所在位置分割土地等語（參見本院
    卷(一)第78、79頁）；另被告己○○、辛○○及戊○○○等共
    有人於本院審理中表示：因伊等均為鄰地同段72地號土地共
    有人之一，且該土地可連接至桃園縣龜山鄉○○○路道路出
    入，反係鄰地同段219 地號土地為私人土地，而系爭218 地
    號土地上又無闢建聯外道路可供進出；故若將系爭218 地號
    上方臨近同段72地號位置之土地分歸渠等所有，有利渠等後
    續之使用等語（參見本院卷(二)第77頁背面、第78頁、第15 3
    頁背面），且原告嗣於本院審理中對於被告癸○○等人前揭
    陳述亦均無任何反對之意思，則綜合評估系爭3 筆土地之整
    體利用價值，並兼顧使用現狀及分配價值均等之平衡原則，
    本院認依桃園地政事務所98年12月28日桃測法字第69000 號
    複丈成果圖所示之分割方法，最為公平允當，爰判決如主文
    第2 項所示。
  (五)再依98年1 月23日所增訂公布，同年7 月24日施行之民法第
    824 條之1 第1 、2 項規定：「共有人自共有物分割之效力
    發生時起，取得分得部分之所有權。應有部分有抵押權或質
    權者，其權利不因共有物之分割而受影響。但下列情形之一
    者，其權利移存於抵押人或出質人所分得之部分：一權利人
    同意分割。二權利人已參加共有物分割訴訟。三權利人經共
    有人告知訴訟而未參加。」，而同前揭所述，上開修正後之
    條文於本件分割共有物訴訟亦有適用。查債務人即訴外人庚○○曾將其原有系爭217 地號土地所有權應有部分3929/144
    645 ，設定本金最高限額200 萬元之抵押權予受告知人丁○○乙節，有土地登記謄本附卷可參（參見本院卷第48至50頁
    ），而丁○○於本院審理中經本院告知訴訟後，到場表示對
    於本件分割後，將其抵押權移存於抵押義務人所分得之土地
    並無意見等語（參見本院卷(二)第29頁背面），雖庚○○於上
    開抵押權設定後，已因法院判決將其就系爭217 地號土地之
    應有部分移轉予被告乙○○○及甲○○所有，有前揭土地登
    記謄本附卷可查，然依民法第867 條但書規定，受告知人丁○○之抵押權不因此而受影響，故受告知人丁○○仍得本於
    追及其物之效力實行抵押權。從而，原告主張受告知訴訟人
    丁○○之抵押權移存至被告乙○○○及甲○○於分割後各所
    取得之土地，依法洵屬有據，自應准許，爰判決如主文第3
    項所示。
  (六)末按因共有物分割、經界或其他性質上類似之事件涉訟，由
    敗訴當事人負擔訴訟費用顯失公平者，法院得酌量情形，命
    勝訴之當事人負擔其一部，民事訴訟法第80條之1 定有明文
    。而因分割共有物之分割方案，係屬法院依職權所定，兩造
    所提出之分割分案，係供法院於決定分割方案之參考，是本
    件原告之請求雖有理由，然被告就本件分割方案所提出之防
    禦方法，亦屬防禦其權利所必要，且准許分割之結果對兩造
    均屬有利，若由被告負擔全部訴訟費用顯有失公平，爰就本
    件訴訟費用之分擔，酌定由兩造如主文第4 項所示比例分擔
    。
七、本件判決之基礎已臻明確，兩造其餘主張陳述及攻擊、防禦
    方法，核對判決結果不生影響，爰不一一論述，併此敘明。
八、據上論結，本件原告之訴為有理由，依民事訴訟法第385 條
    第1 項前段、第78條、第80條之1 ，判決如主文。
中    華    民    國    99    年     5     月    4    日
                  民事第一庭  法  官  陳振嘉
正本係照原本作成。
如對本判決上訴，須於判決送達後20日內向本院提出上訴狀。
中    華    民    國    99    年    5     月    4     日
                              書記官  谷貞豫
附表
┌───────────────────────┐
│土地坐落：桃園縣龜山鄉○○段214、217、218地號 │
├────┬──────────────────┤
│所有權人│應有部分暨訴訟費用負擔比例          │
│        ├────┬──────┬──────┤
│        │ 214地號│   217地號  │   218地號  │
├────┼────┼──────┼──────┤
│國防部軍│  6/5   │50000/57858 │50000/57858 │
│備局    │        │            │            │
├────┼────┼──────┼──────┤
│壬 ○ ○│  1/30  │3929/144645 │3929/144645 │
│(賴增壽)│        │            │            │
├────┼────┼──────┼──────┤
│己 ○ ○│  1/30  │3929/144645 │3929/144645 │
├────┼────┼──────┼──────┤
│辛 ○ ○│  1/30  │3929/144645 │3929/144645 │
├────┼────┼──────┼──────┤
│戊○○○│  1/30  │3929/144645 │3929/144645 │
├────┼────┼──────┼──────┤
│癸 ○ ○│  1/30  │            │            │
├────┼────┼──────┼──────┤
│子 ○ ○│        │            │3929/433935 │
├────┼────┼──────┼──────┤
│乙○○○│        │3929/289290 │3929/433935 │
├────┼────┼──────┼──────┤
│甲 ○ ○│        │3929/289090 │3929/433935 │
└────┴────┴──────┴──────┘

司法院資訊處製作；財團法人民間司法改革基金會備份。
